【裁判字號】    98,審小上,173
【裁判日期】    981230
【裁判案由】    清償債務
【裁判全文】
臺灣臺北地方法院民事判決           98年度審小上字第173號
    上  訴  人  丙○○
    被 上 訴人  臺灣新光商業銀行股份有限公司
    法定代理人  乙○○
    被 上 訴人  新光行銷股份有限公司
    法定代理人  甲○○
上列當事人間清償債務事件，上訴人對於中華民國98年10月7 日
本院臺北簡易庭98年度北小字第2073號第一審民事判決，提起上
訴，本院判決如下：
    主  文
上訴駁回。
第二審訴訟費用新台幣壹仟伍佰元由上訴人負擔。
    事實及理由
一、按對於小額程序之第一審裁判上訴，非以其違背法令為理由
    ，不得為之；其上訴狀內應記載上訴理由，表明原判決所違
    背之法令及其具體內容，或依訴訟資料可認為原判決有違背
    法令之具體事實，民事訴訟法第436條之24、第436條之25定
    有明文。次按小額程序之第二審判決，依上訴意旨足認上訴
    為無理由者，得不經言詞辯論為之，民事訴訟法第436條之2
    9第2款亦有明定。
二、被上訴人於原審起訴主張：上訴人因向訴外人巔峰電信股份
    有限公司（下稱巔峰公司）購買商品，委由被上訴人新光行
    銷股份有限公司（即原誠泰行銷，下稱新光行銷公司）向被
    上訴人臺灣新光商業銀行股份有限公司（即原誠泰商業銀行
    ，下稱新光銀行）辦理消費性商品貸款，共計新台幣（下同
    ）48,000元，兩造並簽訂消費性商品貸款契約，約定自民國
    93年12月23日起至95年12月23日止，分24期清償，每期清償
    2,000元。詎上訴人自94年9月23日起，即未依約給付分期款
    項，依消費性商品貸款契約約定，上訴人自逾期之日起，按
    年息20 %計付遲延利息，並喪失期限利益，全部債務視為到
    期，上訴人尚積欠被上訴人新光銀行貸款32,000元，被上訴
    人新光行銷公司基於利害關係第三人地位，自94年9 月23日
    起陸續向被上訴人新光銀行代償24,000元，爰依消費借貸及
    債權讓與之法律關係，求為命上訴人給付被上訴人新光銀行
    8,000元及自95年9 月24日起至清償日止，按年息20%計算之
    利息，及命上訴人給付被上訴人新光行銷公司24,000元及自
    95年9月24日起至清償日止，按年息20%計算利息之判決。
三、上訴人於原審則以：伊僅係為取得優惠電話費率而以預先繳
    款方式向巔峰公司購買電信費用，並以分期付款方式支付價
    金與巔峰公司，伊並無與新光銀行簽立消費借貸契約之合意
    。又巔峰公司當時提供伊填寫之表格，一為申請電話門號之
    申請表，一為選擇分期付款之申請表，申請表上並無任何文
    字表明係向新光銀行申請貸款，申請人簽名欄亦無任何申請
    借款事項及借款對象之記載，雖然申請表上左上角註明「誠
    泰行銷」，但無任何明顯文字標明該申請表係向被上訴人新
    光銀行提出申請貸款之用，且該申請表下方明顯位置以粗黑
    字型標示「網內互打免費、網外費率半價、手機完全免費」
    ，製作精美同廣告文宣，亦無須提供任何財力證明文件，使
    伊陷於錯誤。另申請表屬定型化契約，伊不知悉條款內容，
    新光銀行執此對伊主張消費貸款，自屬不公，且未給與審閱
    期間，自不生效力。另巔峰公司告知伊所繳納之款項，係委
    託新光行銷公司管理用以保障消費者，但巔峰公司因無預警
    倒閉而無法為對待給付，伊自無庸再繳納通話服務之電信費
    用等語，資為抗辯。
四、查上訴人雖辯以其與被上訴人新光銀行間並無消費借貸關係
    ，惟並不否認自行填寫申請表之情，而上訴人簽署該份文件
    已24歲，應足以瞭解定型化契約所傳達之內容，況該申請表
    所載約款亦無難以辨認或瞭解之情。且該申請表首行開宗明
    義即表明係向被上訴人新光銀行申請消費性貸款，且在下端
    注意事項第1 點亦載明：「立同意書人委由誠泰行銷股份有
    限公司代為向誠泰商業銀行申請消費性商品貸款，用以支付
    向特約商（經銷商）購買消費性商品之分期付款總價款…」
    ，上訴人簽署申請表應即明知係向被上訴人新光銀行申辦貸
    款之用，而申請表條款載明上訴人、被上訴人新光銀行與巔
    峰公司間係各自獨立之契約關係，上訴人自不得執巔峰公司
    違約事由對抗被上訴人新光銀行，且該定型化契約條款並無
    加重上訴人責任或對上訴人有何重大不利益情形，自無違反
    民法第247條之1等情。原審審酌被上訴人所提證據資料，認
    被上訴人新光銀行請求上訴人給付8,000元及自95年9月24日
    起至清償日止，按年息20% 計算之利息；被上訴人新光行銷
    公司請求上訴人給付24,000元及自95 年9月24日起至清償日
    止，按年息20% 計算之利息，為有理由，而為被上訴人全部
    勝訴之判決，即無不合。
五、本件上訴意旨雖以：伊固在申請表上簽名而與巔峰公司成立
    分期付款買賣契約，購買遞延性電信商品「亞太行動假期」
    ，但伊並未委託新光行銷公司向新光銀行申辦貸款，故申請
    書隱藏消費借貸契約，乃假分期真貸款之詐騙案件，是消費
    借貸契約因兩造意思表示不一致而不能成立。又系爭申請表
    上所載「誠泰行銷」、「本表係向誠泰銀行申請消費性貸款
    」等印刷字樣，字體細小並不顯眼，且貸款約定之內容係置
    於申請表背面並全為印刷字體，是依系爭申請表之外觀，極
    易使人誤信係辦理分期付款，而非簽訂消費借貸契約，再將
    貸得之款項支付予巔峰公司。又巔峰公司並未明確告知填載
    申請書係向新光銀行申辦貸款，故新光銀行有濫用行銷手段
    、不提供完整消費資訊，致伊陷於錯誤或無知之困境，而完
    全無法預期將與新光銀行簽訂消費借貸契約，雙方資訊顯不
    對等而顯失公平，違反民法第247條之1規定。又新光銀行未
    給予合理審閱期間，違反消費者保護法第11條之1 規定，雖
    申請表約定事項下方簽名欄載明伊於簽署前已經合理天數詳
    細審閱，且充分理解內容，並同意共同遵守之等字樣，惟申
    請表字體細小、內容繁雜，客觀上無法於簽約當時即可審閱
    完畢，故此約定顯屬突襲，依消費者保護法第14條規定，應
    不構成契約之內容。另主管機關已明文規定，如公司惡性倒
    閉，即使參與貸款之銀行，未與有過失，借款人均不再對銀
    行負擔清償責任，此已經銀行公會決議通過並予以實施在案
    ，而巔峰公司人員向伊推銷商品時，並未告知將向新光銀行
    貸款，且新光銀行竟將伊及其他貸款人所貸資金集成之共同
    管理信託基金交由惡性倒閉之巔峰公司提領一空，顯有共同
    詐欺之嫌，自不得請求伊負清償責任，且伊與巔峰公司間契
    約既已解除，自得執此拒絕給付等語。並上訴聲明：(一)原判
    決廢棄。(二)被上訴人在第一審之訴駁回。
六、按依照當事人一方預定用於同類契約之條款而訂定之契約，
    為左列各款之約定，按其情形顯失公平者，該部分約定無效
    ：1.免除或減輕預定契約條款之當事人之責任者。2.加重他
    方當事人之責任者。3.使他方當事人拋棄權利或限制其行使
    權利者。4. 其他於他方當事人有重大不利益者，民法第247
    條之1定有明文。而本條規定之目的，係因預定契約條款之
    一方，大多為經濟上較強者，而依其預定條款訂約之一方，
    則多為經濟上之較弱者，為防止契約自由之濫用及維護交易
    之公平而訂定，避免依預定條款訂約之一方，簽訂顯然不利
    於己之契約。查本件上訴人主張申請表上所載「誠泰行銷」
    、「本表係向誠泰銀行申請消費性貸款」等印刷字體細小並
    不顯眼，且在申請表背面列載約定條款之印刷字體，依形式
    而觀，極易使人誤信係辦理分期付款，而非簽訂消費借貸契
    約，且巔峰公司並未明確告知係向被上訴人新光銀行申請貸
    款，故被上訴人新光銀行有濫用行銷手段及不提供完整消費
    資訊，致其完全無法預期將與被上訴人新光銀行簽訂消費借
    貸契約，違反民法第247條之1規定云云。惟查，上訴人向巔
    峰公司購買商品時，本得自由選擇繳費方式，如上訴人不願
    向被上訴人新光銀行貸款，上訴人仍需自行給付貨款，則其
    付款義務與申請表約定由被上訴人新光銀行直接撥付貨款予
    巔峰公司，並無不同。姑不論上訴人是否向被上訴人新光銀
    行申辦貸款，皆須承擔巔峰公司事後違約之風險，是本件貸
    款契約實質上並無加重上訴人之責任，或免除被上訴人新光
    銀行責任之情，難謂有何顯失公平之處，上訴人主張原審判
    決違反民法第247條之1規定云云，自無可採。
七、又按企業經營者與消費者訂立定型化契約前，應有30日以內
    之合理期間，供消費者審閱全部條款內容。違反前項規定者
    ，其條款不構成契約之內容，消費者保護法第11之1條第1項
    、第2 項前段固定有明文。惟該規定係為保護消費者所設，
    避免消費者於資訊不充分之情形下，締結不利於已之契約，
    倘消費者於訂約當時對契約條款內容業已明瞭知悉，縱企業
    經營者未給予合理之審閱期間，對該定型化契約之效力亦不
    生影響。上訴人雖辯稱被上訴人並未提供合理審閱期云云，
    惟查該份申請表首行即表明係向被上訴人新光銀行申請消費
    性貸款，且字體大於申請人資料欄內字體，並無難予辨視之
    情。又申請表約定事項第1 點即載明係委由被上訴人新光行
    銷公司向被上訴人新光銀行貸款，是上訴人僅需稍加注意即
    知上情，並無在締約時有何無法或難以得知貸款之情。更何
    況上訴人向巔峰公司購買商品，則該商品價格及付款方式，
    自係消費者首要關注之事項，上訴人豈有全然不知付款方式
    而購買商品之情，是上訴人以不知填寫該申請表係委託被上
    訴人新光行銷公司向被上訴人新光銀行貸款云云置辯，尚難
    採信。再者，該份申請表既已表明貸款之用，上訴人卻不願
    主動瞭解或閱讀契約內容，即在申請表上簽名，顯自行放棄
    審閱之機會，與審閱期間規定在於避免消費者在締約時因約
    款內容龐雜未能及時審閱，而訂定不利於己契約之目的有間
    ，又上訴人事後因巔峰公司違約，始執審閱期抗辯約款無效
    云云，則審閱期規定將淪為事後之解套條款，自有違審閱期
    間之立法目的，則上訴人指摘原審違背消費者保護法第11條
    之1之規定云云，自屬無理由。
八、再按定型化契約條款未經記載於定型化契約中而依正常情形
    顯非消費者所得預見者，該條款不構成契約之內容，消費者
    保護法第14條定有明文。上訴人主張申請表約定事項下方簽
    名欄載明伊於簽署前已經合理天數詳細審閱，且充分理解內
    容，並同意共同遵守之等字樣，惟申請表字體細小、內容繁
    雜，客觀上無法於簽約當時即可審閱完畢，故此規定上訴人
    無法預見而顯屬突襲，依消費者保護法第14條規定，應不構
    成契約之內容云云。惟查，申請表約定事項下方簽名欄之文
    字，已記載於定型化契約中，與上開規定係在於保護消費者
    免於受未知條款之突襲不同，自非該條規範之範圍，況且簽
    名欄上之文字記載，乃係告知上訴人若已詳閱系爭申請表及
    消費性貸款契約條款後簽名於上，並非兩造間之約定條款，
    自應無本條規定之適用，故上訴人執此主張原審判決違反消
    費者保護法第14條規定云云，顯無理由。
九、綜上所述，原判決並無何違背法令之處，而上訴人其餘主張
    並未表明原判決所違背之法令及其具體內容，或依訴訟資料
    可認為原判決有違背法令之具體事實，自難認已有具體指摘
    原判決違背法令之內容。是被上訴人新光銀行本於消費借貸
    之法律關係，請求上訴人給付8,000元及自95年9月24日起至
    清償日止，按年息20% 計算之利息。另被上訴人新光行銷公
    司本於債權讓與及消費借貸之法律關係，請求上訴人給付24
    ,000元及自95年9月24日起至清償日止，按年息20%計算之利
    息，均為有理由，應予准許。原審判命上訴人如數給付，並
    依職權宣告假執行，於法並無違誤。上訴意旨指摘原判決不
    當，聲明廢棄改判，依其上訴意旨，足認其上訴為無理由，
    爰不經言詞辯論，駁回其上訴。
十、上訴人應負擔之第二審訴訟費用額確定為1,500元。
十一、據上論結，本件上訴為無理由。依民事訴訟法第436條之2
      9第2款、第436條之32第1 項、第2項、第436條之19第1項
      、第449條第1項、第78條，判決如主文。
中    華    民    國    98    年    12    月    30    日
                        民事第六庭審判長法官  朱漢寶
                                        法官  劉又菁
                                        法官  傅中樂
以上正本係照原本作成。
本件不得上訴。
中    華    民    國    98    年    12    月    30    日
                                      書記官  王文心

司法院資訊處製作；財團法人民間司法改革基金會備份。
